【裁判字號】    89,台上,2245
【裁判日期】    891005
【裁判案由】    損害賠償
【裁判全文】
最高法院民事判決                              八十九年度台上字第二二四五號
    上  訴  人  國際票券金融股份有限公司
    法定代理人  林華德
    訴訟代理人  王朝陽律師
    被 上訴 人  乙○○
                甲○○
右當事人間請求損害賠償事件，上訴人對於中華民國八十八年六月二十三日台灣高等
法院第二審更審判決（八十八年度上更(一)字第一八○號），提起一部上訴，本院判決
如左：
    主  文
原判決關於駁回上訴人請求被上訴人甲○○給付乙○○新台幣三百五十七萬七千六百
七十八元，由其代為受領之上訴，及該訴訟費用部分廢棄，發回台灣高等法院。
其他上訴駁回。
第三審訴訟費用，關於駁回其他上訴部分，由上訴人負擔。
    理  由
本件上訴人主張：被上訴人乙○○於民國八十四年間，與第一審共同被告邱德祥合資
以新台幣（下同）四百二十七萬七千六百七十八元（被上訴人乙○○出資三百五十七
萬七千六百七十八元），購買坐落台東縣成功鎮○○段六三二至六三七地號及同段六
四一、六四三、四六五－二○地號土地九筆（下稱系爭土地），信託登記為被上訴人
甲○○所有，伊對被上訴人乙○○有一百零二億二千萬元之債權，自得依民法第二百
四十二條規定，代位被上訴人乙○○，以起訴狀繕本之送達終止其與被上訴人甲○○
之信託關係。信託關係終止後，被上訴人甲○○負有將系爭土地所有權移轉登記與被
上訴人乙○○之義務，惟因系爭土地係屬農地，被上訴人乙○○無自耕能力，無法受
領，被上訴人甲○○於信託關係終止後仍保有系爭土地所有權，屬不當得利。又被上
訴人乙○○、邱德祥為規避法令，以信託方式將系爭土地以被上訴人甲○○名義登記
，屬脫法行為，應屬無效。依民法第一百七十九條後段、第一百八十一條及第一百十
三條規定，被上訴人甲○○應返還被上訴人乙○○購置系爭土地之資金等情。求為命
被上訴人甲○○給付被上訴人乙○○三百五十七萬七千六百七十八元，由伊代為受領
之判決（未繫屬本院者，不予贅敘）。
被上訴人則以：乙○○確有出資以甲○○名義購買系爭土地等語，資為抗辯。
原審維持第一審所為上訴人敗訴之判決，駁回其上訴，係以：上訴人主張對被上訴人
乙○○有一百零二億二千萬元之債權，及被上訴人乙○○、邱德祥於八十四年間合資
購買系爭土地信託登記於被上訴人甲○○名下之事實，業據提出民事判決、確定證明
書、土地登記簿謄本等件為證，且為被上訴人乙○○所不爭，堪信為真實。依上訴人
主張之上開事實，被上訴人甲○○係基於信託關係登記為系爭土地之所有人，自非無
法律上原因而受利益，無不當得利可言。上訴人代位被上訴人乙○○終止與被上訴人
甲○○間之信託關係，僅得本於信託物返還請求權之法律關係，請求被上訴人甲○○
返還信託物，而系爭土地並未滅失，被上訴人甲○○並無不能返還之情形，上訴人依
不當得利之法律關係，訴請被上訴人甲○○返還被上訴人乙○○購買系爭土地之價金
，由其代為受領，洵屬無據。又被上訴人乙○○、邱德祥均自承係因規避修正前土地
法第三十條之強制規定，而將系爭土地信託登記與被上訴人甲○○名下，屬脫法行為
，自應無效。則依法系爭土地之原地主得訴請被上訴人甲○○塗銷系爭土地之所有權
登記，並負返還價金之義務。故被上訴人甲○○並無因上開無效之信託行為而受有買
賣價金之不當得利，上訴人依民法第一百十三條規定，請求被上訴人甲○○返還被上
訴人乙○○購買系爭土地之價金，由其代為受領，亦無理由，不應准許等詞，為其判
斷之基礎。
關於廢棄部分：
查原審一方面謂：上訴人代位被上訴人乙○○終止與被上訴人甲○○間之信託關係，
僅得本於信託物返還請求權之法律關係，請求被上訴人甲○○返還信託物云云，似認
被上訴人乙○○與被上訴人甲○○間就系爭土地之信託契約已有效成立。一方面又謂
被上訴人乙○○將系爭土地信託登記與被上訴人甲○○名下，係脫法行為，應屬無效
，理由殊有矛盾，難謂無判決理由矛盾之違法。上訴論旨，指摘原判決此部分為不當
，求予廢棄，為有理由。
關於駁回其他上訴部分：
按債權人依民法第二百四十二條規定行使代位權，係代位行使債務人之權利，而行使
之結果，利益仍歸屬於債務人，並非對債務人行使權利。本件上訴人代位行使債務人
乙○○對被上訴人甲○○之權利，求為命被上訴人甲○○對乙○○為給付，既非對乙
○○行使權利，竟以乙○○為被告，自有未合。原審就此部分維持第一審所為上訴人
敗訴之判決，雖非以此為理由，但結果並無不同，仍應予以維持。上訴論旨，指摘原
判決此部分為不當，求予廢棄，為無理由。
據上論結，本件上訴一部為有理由，一部為無理由，依民事訴訟法第四百七十七條第
一項、第四百七十八條第一項、第四百八十一條、第四百四十九條第二項、第七十八
條，判決如主文。
中      華      民      國    八十九    年      十      月      五      日
                              最高法院民事第四庭
                                  審判長法官  林  奇  福
                                        法官  陳  國  禎
                                        法官  李  彥  文
                                        法官  陳  重  瑜
                                        法官  鄭  玉  山
      右正本證明與原本無異
                                              書  記  官
中      華      民      國    八十九    年      十      月     二十     日


司法院資訊處製作；財團法人民間司法改革基金會備份。
